【裁判字號】    97,家抗,36
【裁判日期】    970422
【裁判案由】    指定遺產管理人
【裁判全文】
臺灣高雄地方法院民事裁定              97年度家抗字第36號
抗  告  人  財政部國有財產局台灣南區辦事處
法定代理人  丙○○
相  對  人  乙○○
抗告人因與相對人間聲請指定遺產管理人事件，對於民國97年3
月31日本院96年度財管字第184 號所為第一審裁定提起抗告，本
院管轄之第二審法院裁定如下：
    主    文
抗告駁回。
抗告程序費用新台幣壹仟元由抗告人負擔。
    理    由
一、抗告意旨略以：相對人乙○○因其與被繼承人甲○○（男，
    民國○○年○ 月○ 日生，身分證統一編號：Ｚ000000000號，生
    前最後住所：高雄縣燕巢鄉尖山村尖山巷112 號）係為座落
    高雄市○○區○○段2636地號1 筆土地之共有人，而被繼承
    人甲○○於94年2 月10日死亡，其合法繼承人均已拋棄繼承
    權，故依法聲請選任遺產管理人，經鈞院以96年度財管字第
    184 號民事裁定選任抗告人為遺產管理人，本案被繼承人甲
    ○○之合法繼承人尚且拋棄繼承，足認被繼承人之遺債大於
    遺產，抗告人認不適宜擔任本件遺產管理人。又法律未規定
    抗告人為「無人承認之繼承」之唯一遺產管理人，亦未規定
    繼承人拋棄繼承權後不得擔任被繼承人之遺產管理人。再依
    臺灣高等法院臺中分院88年度家抗字第96號民事裁定之理由
    一：「按聲請法院選任遺產管理人，法院有裁量權，不受聲
    請人之拘束，可依職權選任適當之管理人。而選任遺產管理
    人須考慮其適切性，亦即除管理遺產須公平外，應以其對遺
    產遺債情況瞭解較深者為優先選任... 」，及最高法院89年
    度台抗字第519 號民事裁定之理由：「就被繼承人之遺產是
    否足支付遺產管理費？及是否已無其他更適合之人可任被繼
    承人之遺產管理人等未予調查審酌，遽依再抗告人之聲請，
    指定相對人為遺產管理人，自有未洽... 」。且遺產管理人
    仍應依民法繼承之相關規定處理被繼承人之遺產，如有遺產
    歸屬國庫時，亦應依民法第1179條第1 項第5 款規定為財產
    之移交。又依民法第1185條規定，於法院依民法第1178條規
    定為被繼承人之繼承人公示催告公告期限屆滿，無繼承人承
    認繼承時，其遺產於清償債權並交付遺贈物後，如有賸餘，
    歸屬國庫。故遺產管理人依法規辦理並於管理職務終結前如
    有賸餘，仍應解繳國庫。而本案極可能屬於遺債大於遺產，
    且抗告人為公產管理機關，依國有財產法規定綜理國有財產
    業務，國有財產係屬全體國民所共有，抗告人理應本於維護
    全體國民財產之權益，並以實現社會之公平正義為職，因本
    案被繼承人之遺產有不敷清償遺債之虞，且抗告人於辦理被
    繼承人遺產管理事務期間，須由國庫墊付各項費用負擔，若
    僅以無人承認繼承之故，遽指定抗告人為其遺產管理人，國
    庫將遭受損害，並有違社會公平正義原則，且按司法院74年
    10月15日（74）院台廳一字第05786 號函示：「此類拋棄繼
    承事件，多屬遺債大於遺產，形同破產，儘量避免選任國有
    財產局為遺產管理人」。除慮及管理遺產之公平性外，繼承
    人對被繼承人之遺產、遺債之情形較抗告人瞭解，若以抗告
    人為遺產管理人，自無法與其繼承人辦理時程相衡，更易淤
    塞社會經濟流暢發展。退萬步言，抗告人非圖推卸鈞院選任
    無人承認繼承之遺產管理事件，實按社會公平、效率考量，
    況繼承人對被繼承人之財產債務較他人瞭解之人，較抗告人
    更適任遺產管理之人，雖聲明拋棄繼承，仍無礙其擔任遺產
    管理人之能力及道義，故本案遺產管理人之職務，仍應以選
    任其親屬擔任最適宜，為此請求廢棄原裁定等語。
二、經查：
  (一)相對人主張被繼承人甲○○死亡，其繼承人均拋棄繼承之情，
    業據其提出被繼承人戶籍謄本、本院96年6 月13日96年度繼
    字第706 號拋棄繼承權准予備查通知函及土地謄本各1 份為
    證，且經原審法院依職權調閱本院94年度繼字第573 號、94
    年度繼字第621 號、94年度繼字第884 號、94年度繼字第91
    3 號、94年度繼字第974 號、94年度繼字第988 號及96年度
    繼字第706 號民事聲請拋棄繼承權事件卷宗核閱無訛。據此
    ，本件被繼承人甲○○之全體繼承人均已拋棄繼承而無任何
    繼承人，其親屬會議亦未於法定期限內選定遺產管理人，而
    相對人與被繼承人共有1 筆土地，相對人對於被繼承人之遺
    產即具有利害關係，自屬法律上之利害關係人，故相對人聲
    請選任被繼承人之遺產管理人，自屬有據，應予准許。
  (二)抗告人為國家管理財產之機關，本質上即負有為民服務之公
    益性質，自不能僅以遺產償債後有剩餘始能擔任遺產管理人
    ，且管理遺產並非僅對被繼承人之親屬免於管理遺產之利益
    ，尚對繼承人之債權人、受遺贈人之債權實現有利，加強社
    會交易之信賴性，落實債務人財產為債權之總擔保原則，亦
    即不因交易一方之死亡而使債權實現發生困難，是管理遺產
    係具公益性質，且國庫對甲○○之遺產仍具有期待利益，由
    抗告人為遺產管理人，應屬適當，又抗告人若擔任遺產管理
    人，關於由抗告人代墊之遺產管理費用，解釋上得類推適用
    破產法第97條規定應先於遺產之債權，隨時由遺產清償之，
    又依遺產及贈與稅法第17條第1 項第11款規定管理遺產之直
    接必要費用，應自遺產總額中扣除，免徵遺產稅，是遺產管
    理人所代墊之遺產管理費用，仍可自遺產中優先受償，遺產
    管理人依民法第1183條規定亦可請求遺產管理之報酬，是不
    因抗告人管理遺產而有浪費國家資源或造成國庫損害之情形
    ，抗告人此部份主張，亦難遽以採信。且抗告人為政府機關
    ，與被繼承人甲○○間無利害關係，且有相當之專業能力足
    以勝任管理職務，此一般已拋棄繼承之被繼承人親屬所能比
    擬，況且被繼承人之親屬既已拋棄繼承，更難認有意願妥善
    管理遺產，遑論為債權人之利益而有能力處理遺產事宜，基
    此，抗告人仍為較適當之遺產管理人，原審選任抗告人為被
    繼承人甲○○之遺產管理人，核無不合。至司法院前開函文
    ，僅表明儘量不宜選任抗告人為遺產管理人，以供法院斟酌
    ，非謂不得選任抗告人為遺產管理人，抗告人不得執為拒絕
    擔任遺產管理人之依據。
  (三)綜上，原審選任抗告人為甲○○之遺產管理人之結果尚屬適
    當，抗告意旨認原裁定不當，求予廢棄，即無理由，應予駁
    回。
三、程序費用負擔之依據：本件抗告為無理由，依非訟事件法第
    21條第2 項、第24條第1 項、第46條、民事訴訟法第495 條
    之1 第1 項、第449 條第1 項、第95條、第78條，裁定如主
    文第二項所示。
中    華    民    國    97    年    4     月    22    日
                  家事法庭  審判長法  官  郭慧珊
                                  法  官  何清富
                                  法  官  戰諭威
中    華    民    國    97    年    4     月    22    日
                              書記官  李聖章
上正本係照原本作成。
如不服本裁定應於送達後10日內向本院提出再抗告狀，並繳納再
抗告費新臺幣一千元。
再為抗告應以適用法規顯有錯誤為理由，並經本院之許可，該許
可以原裁定所涉及之法律見解具有原則上之重要性者為限。


司法院資訊處製作；財團法人民間司法改革基金會備份。
